【裁判字號】    90,上更(一),301
【裁判日期】    900809
【裁判案由】    偽造文書
【裁判全文】
臺灣高等法院刑事判決                          九十年度上更(一)字第三一號
    上  訴 人
    即  被  告  丁○○
    選任辯護人  連阿長
右上訴人因偽造文書案件，不服臺灣臺北地方法院八十七年度訴字第五二四號，中華
民國八十七年六月二十九日第一審判決（起訴案號：臺灣臺北地方法院檢察署八十六
年度偵字第二○七七二號、八十七年度偵字第四七六八號）提起上訴，判決後經最高
法院發回更審，本院判決如左：
    主  文
原判決撤銷。
丁○○無罪。
    理  由
一、公訴意旨略以：黃啟逢於民國八十六年間，向乙○○ (按：以上二人業經原審各
    判處有期徒刑三月、四月，均緩刑二年確定）購買自小客車，因頭期款不足，黃
    啟逢竟與乙○○共同基於行使偽造文書之犯意，由黃啟逢提供身分證影本交付給
    乙○○作為代辦信用卡之用，期於取得信用卡之後，得以先刷卡後付款方式以資
    補足頭期款之不足。詎乙○○於收受黃啟逢之身分證影本後，不思透過合法程序
    申請，竟以新台幣（下同）五千元之代價委由被告丁○○代辦，而丁○○於取得
    上開款項後，即偽造黃啟逢於八十三年四月二十日起至八十六年六月一日止，在
    基隆市○○街五十六巷九十六之二號三樓「子創企業有限公司」（下簡稱子創公
    司）任職之在職證明書，及該公司八十五年一月至十二月之各類所得扣繳暨免扣
    繳憑單（下簡稱所得扣繳憑單）各乙份，交由乙○○轉交給黃啟逢，黃啟逢在取
    得上開不實之文書後，即以郵寄方式向設於台北市○○○路之中國信託公司申請
    信用卡，足生損害於子創公司。嗣因中國信託公司向子創公司負責人戊○○作徵
    信調查時，始得知上情。因認被告丁○○涉犯行使偽造私文書罪嫌。
二、上訴人即被告丁○○堅詞否認有右揭犯行，辯稱：伊沒有提供或偽造子創公司在
    職證明書及所得扣繳憑單，亦未代辦黃啟逢之信用卡申請等語。按共犯（包括共
    同被告）所為不利於己之陳述，固得採為其他共犯犯罪之證據，但此項不利之陳
    述，須無瑕疵可指，且就其他方面調查又與事實相符者，始得採為犯罪事實之認
    定。公訴人認定上訴人有共同行使偽造私文書犯行，係以共犯乙○○之供述及偽
    造之在職證明書與所得扣繳憑單為其論據。然查：
（一）共犯黃啟逢供稱：「（子創公司證件）我是看報紙打呼叫器00000000
      0號，且拿伍仟元給他才拿到這些偽造證件」、「向乙○○買車，資料交給他
      ：，原先有委託他去辦」（見警卷第三頁背面）、「（乙○○有無交給你扣繳
      憑單）有的，是在五股工業區交給我，叫我自己去辦，我就自己寄去辦，是向
      中國信託辦的」（見偵字二○七七二號卷第四九頁）。而上開呼叫器號碼確係
      乙○○所申請使用，並經乙○○供述無訛（見警卷第五頁、本院上更一卷第一
      三二頁）。乙○○在案發當初確有以前揭呼叫器號碼為聯絡方式，登報承做「
      專辦做新車買車貸款」之事，除據乙○○證稱：「是辦信用卡用刷卡貸款購車
      ：，登過廣告第一次就被查獲。之前沒有替客戶辦過信用卡貸款成功過。本件
      是第一次，：」等語在卷，並有選任辯護人狀提經乙○○直承係其刊登之報紙
      廣告影本可參（見本院上更一卷第一三三頁、第五六至五八頁）。卷附（見警
      卷第七、八頁）之子創公司在職證明書、所得扣繳憑單，係乙○○交付給黃啟
      逢者，此經乙○○自承不諱（見本院上更一卷第三八頁）。則黃啟逢係為向乙○○（時任馬自達公司業務員）以信用卡刷卡方式購買小客車，乃依報紙廣告
      所載之聯絡方法，以五千元之價向乙○○取得上開在職證明書、所得扣繳憑單
      ，由黃啟逢自己持向發卡銀行（中國信託商業銀行公司）申請辦理，至堪認定
      。
（二）至乙○○如何取得前述文件，則據共犯乙○○於警訊中陳稱：「我是看報紙打
      （○二）0000000號找一位姓王的先生辦這些偽造證件」（見警卷第一
      頁背面）；於偵查中供稱：「我是交丁○○去辦理，她的地址我有查出來，住
      新莊市○○街五一巷五號二樓，辦公室昌平街四一巷六號六樓，呼叫器000
      000000，電話00000000」（見同上偵查卷第九頁）、「交她辦
      理時我不知道她用假名，後來才知道。她是用丙○○名字」（見同上偵查卷第
      十三頁背面）、「（扣繳證明）丁○○的先生交給我的」（見同上偵查卷第四
      十三頁）、「（扣繳憑單來源）是郭小姐叫人拿來給我的」（見同上偵查卷第
      四十九頁）；於原審陳稱：「（扣繳憑單何處來的）同事告訴我報上有這種作
      扣繳憑單的」、「（扣繳憑單）快遞送來的」、「（誰叫快遞送來的）透過甲○○處理的，我一直認定是郭小姐」、「（錢交給誰）交給甲○○」、「（扣
      繳憑單何來）打電話後寄來的」、「（找「王」之經過）甲○○說報上有此種
      資料，所以林幫我打電話」、「（何故與警訊時所言不同）甲○○幫我忙，我
      不想扯上他，所以自己承擔下來」、「（如何知道此電話號碼）是後來在偵查
      庭向甲○○要的」、「（何以第一次說由報紙才找到丁○○）是甲○○與郭在
      報紙上認識的」、「沒有交五千元給丁○○」（見原審卷第三十六、三十七頁
      ）；至本院前審又稱：「是透過甲○○拿到扣繳憑單、在職證明」（見本院上
      訴卷第四十八頁）。本院更審時則稱：「（從何處取得）是放在我公司的辦公
      桌上，不知是何人送來」、「我請被告提供扣繳憑單。在職證明是一併送過來
      」（見本院上更一卷第三九頁）、「（何人偽造）我回到辦公室就已經放在辦
      公桌上，我不知道是何人偽造」、「（有否請甲○○幫忙弄在職證明）甲○○
      說只要有在職證明就可以辦妥信用卡」（見本院上更一卷第一三六、一三四頁
      ）、「：辦理信用卡所需資料，有透過甲○○去接洽。本件資料是我回辦公室
      時就已經放在桌上。我沒有直接與被告當面請他準備資料，但有透過甲○○幫
      忙。資料是何人提供，可能要問甲○○。甲○○：沒有說資料是從何處來」（
      見本院上更一審卷第一三三頁）。依此情形，究竟乙○○係直接委託上訴人偽
      造在職證明等文件，或透過甲○○委託他人偽造？系爭偽造在職證明等文件，
      乙○○係直接由上訴人處取得，或上訴人之配偶、快遞或甲○○所交付，或不
      知何人放在其辦公桌上？即乙○○對於委託何人辦理及偽造在職證明、所得扣
      繳憑單等文件如何取得之陳述，言詞閃爍，前後不符，已存有瑕疵。
（三）茲就乙○○前揭各次所述不符之情形，本院質之乙○○以：「你曾經在偵、審
      稱在職證明及扣繳憑單是從被告處、被告配偶、快遞或甲○○處所取得或交付
      ，前後不一，在本院又稱回辦公室時在職證明放在辦公桌上，究竟該等文件如
      何取得？」時，則據乙○○供稱：「是甲○○放在我桌上。因為他與我同是馬
      自達的同事，他有向我說東西來了，但他並沒有說資料從何來」；而就「為何
      之前說是被告交給你？」乙節訊問乙○○，據稱：「我當初以為他與甲○○都
      在辦信用卡的業務，而且甲○○有帶我去找被告過。所以我以為資料是被告交
      付的」；再就乙○○於原審曾稱「甲○○曾幫我忙，我不想扯上他所以自己承
      擔下來」一詞係何所指詢問乙○○，答以：「辦信用卡事情都是甲○○幫忙，
      他有說如果要申請得到，要用別種證件去辦。所謂別種證件就是要有工作證明
      。這是我們閒聊時甲○○說的。要用別的資料去申請一事，黃啟逢知道，但被
      告是否知道我不清楚。因為我只有跟甲○○接洽，甲○○有否告訴被告要用假
      證件我不清楚」（見本院上更一卷第一三五、一三六頁）。已明白指出上開文
      件「是甲○○放在乙○○桌上，但乙○○不知資料何來」，之前乙○○所以說
      是上訴人交付，係「因為甲○○與上訴人均有辦理信用卡申請業務，且甲○○
      介紹乙○○與上訴人認識」有以致之（關於甲○○介紹上訴人與乙○○認識乙
      情，並經甲○○證實在卷如後述）；並直陳甲○○有言及可以假證件（按此即
      乙○○所稱之別種資料）辦理申請信用卡之事，此情黃啟逢亦知情，但因為甲○○有過幫忙，所以在原審時曾說不想扯上甲○○之語。準此，則乙○○已明
      確供述其並不知道甲○○所交付之上開在職證明及扣繳憑單係從何得來，所以
      提到上訴人只因為甲○○介紹其與上訴人認識，而自以為是上訴人交付之臆測
      之詞，情甚明灼。上訴人於第一次偵訊稱：未曾拿黃啟逢資料，不認識黃啟逢
      （見同上偵查卷第三十五頁）；第二次偵訊中辯稱：曾看過黃啟逢資料，但未
      幫他辦（見同上偵查卷第四十二頁）；第三次偵訊中對檢察官訊問是否交付偽
      造之扣繳憑單給乙○○，則答稱：忘記了（見同上偵查卷第四十九頁）。所述
      雖略有差異，但不能僅憑上訴人看過上開文件即逕以推定其犯行。
（四）證人甲○○於偵查中僅證稱，伊與丁○○認識，有介紹乙○○與丁○○認識，
      丁○○代辦信用卡時會要求提供扣繳憑單（見同上偵查卷第四八頁）；本院前
      審證稱，伊知道乙○○有要黃啟逢辦信用卡之事，因為當時公司有些買車者繳
      不出頭期款可用刷卡辦理，乙○○曾跟伊說沒找郭素月辦黃啟逢之信用卡，因
      為黃啟逢辦不出信用貸款，就沒幫他辦信用卡等語（見本院上訴卷第第三八頁
      ）。前者僅能證明上訴人有代客辦理信用卡之申請而已（此情上訴人並不否認
      ，並稱有酌收費用二、三千元。見本院上更一卷第一三七頁）；後者則與上訴
      人所稱：「（黃啟逢的信用卡申請案為何你沒有代辦）信用卡我沒幫他申請，
      我只是代辦信用貸款，我看到的在職證明及扣繳憑單是要作為向玉山銀行辦理
      信用貸款之用，我不知道後來有去辦信用卡，信用貸款也是黃啟逢自己去辦的
      ，但他後來向我說也沒有辦成」（見本院上更一卷第一三七頁）等語核符。證
      人甲○○在本院更審期間經多次傳訊均因住居所不明或查無其人而傳喚無著，
      有甲○○之戶籍謄本及郵局退回之本院信封（見本院上更一卷二四、三一、一
      ○六頁）可佐。查上開在職證明書原件因屬八十六年度之申請案件，且信用卡
      申請文件僅保留二個月，故已無從查得檢送本院等情，業據中國信託商業銀行
      公司具狀陳報說明（見本院上更一卷第一九、二○頁）。本院依最高法院發回
      意旨，將該文書影本上部分文字（如「男」等）與證人甲○○前揭歷次作證具
      結及訊問筆錄之簽名，送請憲兵司令部刑事鑑識中心為筆跡鑑定結果，認「在
      職證明書為影本，且參考資料僅有當庭書寫字跡二式，無法鑑定」，固有該中
      心出具之鑑驗通知書（見本院上更一卷第七四頁）可憑。但此鑑定結果，僅能
      說明無法認定係甲○○所為而已，尚不能據此反證為上訴人所偽造至明。
（五）上訴人原住台北縣蘆洲鄉○○村○鄰○○路一九九號五樓，八十六年九月二十
      三日變更住址為台北縣蘆洲鄉○○路一八二巷八十號四樓，有戶籍謄本附卷可
      憑（見同上偵查卷第二十九頁），與乙○○所述住新莊市○○街五一巷五號二
      樓或同街四一巷六號六樓均不相符。呼叫器000000000號之用戶固為
      上訴人，其設籍地址係台北縣蘆洲鄉○○路一九九號五樓，帳寄地址台北縣蘆
      洲鄉○○路一八二巷八十號四樓，與上訴人之住所一致，但00000000
      號電話之用戶則係丙○○（年籍未登記），裝機地址在新莊市○○街五一巷五
      號二樓，此有中華電信股份有限公司台灣北區電信分公司八十六年十一月十九
      日八六行九八一四六四號函及所附北區電信分公司受理查詢清單一紙附卷可稽
      （見同上偵查卷第十九、二十頁）。查上訴人始終否認有偽造文書之犯行，且
      否認使用丙○○之假名，而上訴人在台灣板橋地方法院檢察署又有八十六年度
      偵字第一七二五七號偽造文書案件在偵查中，檢察官問其板橋之案件為何，上
      訴人答稱該案是丙○○告伊等語（見同上偵查卷第二十六頁、第三十五頁背面
      ）。而新莊市○○街五一巷五號二樓歷來戶籍資料中，並無丙○○之設籍紀錄
      ，有台北縣新莊市戶政事務所函足徵（見本院上更一卷第一六頁）。另案告訴
      上訴人偽造文書案件之丙○○雖確有其人，但該丙○○並未住過新莊市○○街
      ，亦不曾使用過00000000號電話，和乙○○亦不認識，與本件信用卡
      申辦無涉，亦據證人丙○○與乙○○證稱在卷（見本院上更一卷第一三八、一
      三九頁）。乙○○在本院陳稱：「「（知道被告有幾個名字？）只知道他叫丁○○」、「（在偵查中為何稱被告是用「丙○○」之名）事隔太久，已不記得
      」（見本院上更一卷第一三三頁）。依乙○○及甲○○所稱，上訴人係經由甲○○之介紹始認識乙○○，則乙○○所稱之「丙○○」，究竟與上訴人是否同
      一人？抑或另有他人？應無查證之必要。
四、綜上所述，共犯乙○○等所為不利於上訴人之陳述，不惟前後不一存有瑕疵，且
    經其嗣後陳稱係屬推測之詞，已難認與事實相符，證人甲○○復無從傳喚究明，
    查無補強證據足資擔保其真正，依上說明，自不能採為上訴人犯罪事實之認定。
    此外，又查無其他積極證據足以證明上訴人有如公訴人所指之犯行，應屬不能證
    明上訴人犯罪。原審不察，遽對上訴人論罪科刑，即有不合。上訴人據以上訴，
    指摘原判決不當，為有理由，應予撤銷改判，而諭知上訴人無罪之判決。
據上論斷，應依刑事訴訟法第三百六十九條第一項前段、第三百六十四條、第三百零
一條第一項，判決如主文。
本案經檢察官賴俊雄到庭執行職務。
中      華      民      國    九十      年      八      月      九      日
                              臺灣高等法院刑事第二十三庭
                                  審判長法  官  黃  瑞  華
                                        法  官  宋      祺
                                        法  官  吳      燦
右正本證明與原本無異。
如不服本判決應於收受送達後十日內向本院提出上訴書狀，其未敘述上訴之理由者並
得於提起上訴後十日內向本院補提理由書（均須按他造當事人之人數附繕本）。
                                        書記官  陳  靜  姿
中      華      民      國    九十      年      八      月      九      日


司法院資訊處製作；財團法人民間司法改革基金會備份。
